臺灣高雄地方法院民事判決　　　　　　 99年度重訴字第312號
原　　　告　楊贄豪
訴訟代理人　陳勁宇律師
被　　　告　曾志強
訴訟代理人　莊美玲律師
上列當事人間分割共有物事件，經本院於民國100年5月12日言詞
辯論終結，判決如下：
    主      文
兩造共有坐落於高雄市○○區○○段一五二一、一五二五地號土
地，及原告所有坐落於高雄市○○區○○段一五二三地號土地，
准予合併分割。分割方法為如附圖一所示A 部分（面積八八二點
五平方公尺）分歸原告所有；B 部分（面積二二七點五平方公尺
）分歸被告所有。
原告應給付被告新台幣貳拾陸萬仟陸佰貳拾肆元。
訴訟費用由被告負擔五分之一，餘由原告負擔。
    事實及理由
一、原告主張：坐落高雄市○○區○○段1523地號土地（地目旱
    ，面積655 平方公尺，下稱系爭1523地號土地）為伊單獨所
    有；坐落同段1521地號土地（地目旱，面積197 平方公尺，
    下稱系爭1521地號土地）及同段1525地號土地（地目旱，面
    積258 平方公尺，下稱系爭1525地號土地，與系爭1523地號
    土地、系爭1521地號土地合稱系爭土地）為兩造所共有，應
    有部分各為1/2 ，兩造就1521、1525地號土地依其使用目的
    並非不能分割，且兩造並無不分割之特約，惟兩造迄不能達
    成分割之協議，為此，爰依民法第823 條、第824 條規定訴
    請裁判合併分割，並請求將系爭土地如附圖一所示A 部分分
    歸伊所有，B 部分分歸被告所有，及依市價相互找補。
二、被告則以：伊同意合併分割系爭土地，惟按原告提出之分割
    方案以觀，伊所分得之土地僅一面臨路，經濟價值較低，而
    有不公，系爭土地宜按如附圖二或附圖三所示方式分割，使
    伊分得如附圖二所示B 部分或如附圖三所示B 部分之土地得
    臨沿海路二段較為適當等語，資為抗辯。
三、兩造不爭執之事項：
  (一)系爭1521、1525地號土地為兩造所共有，應有部分各為1/2
    ，有土地登記謄本在卷可稽（見本院卷第18-19 頁）。
  (二)原告於74年9   月16日因繼承取得系爭1523地號土地，面積
    504 平方公尺，嗣於99年7 月28日自訴外人楊贄鴻取得同地
    段第1524地號，面積151   平方公尺土地之所有權後，於99
    年7   月28日申請合併上開土地為系爭1523地號土地，面積
    655 平方公尺。
  (三)兩造就系爭1521地號、1525地號土地，並無分管協議，且無
    不予分割之約定，亦無性質上不得分割之情事存在。
  (四)系爭土地之北側、西側分別與高雄市○○區○○路二段、林
    園南路相鄰，均得對外通行。系爭土地東測及南測，均無道
    路可對外通行。
四、本件之爭點：(一)系爭土地能否合併分割？(二)系爭土地適當之
    分割方案為何？(三)系爭土地分割後，各共有人間應否互為找
    補金額？
  (一)系爭土地能否合併分割？
  1.按「各共有人得隨時請求分割共有物，但因物之使用目的不
    能分割或契約定有不分割之期限者，不在此限。」，民法第
    823 條第1 項定有明文。查系爭1521、1525地號土地為兩造
    所共有，應有部分各1/2 ，而兩造就系爭1521、1525地號土
    並未以契約約定不分割，且亦無使用目的不能分割之情形，
    而兩造就分割方案既未能達成協議，從而，本件原告訴請裁
    判分割系爭1521、1525地號共有土地，洵屬正當，應予准許
    。
  2.次按「共有人相同之數不動產，除法令另有規定外，共有人
    得請求合併分割。」、「共有人部分相同之相鄰數不動產，
    各該不動產均具應有部分之共有人，經各不動產應有部分過
    半數共有人之同意，得適用前項規定，請求合併分割。」民
    法第824 條第5 項、第6 項本文定有明文。又共有物如為數
    宗不同地號之土地，其共有人如非以成立一共有關係之意思
    而共有數宗土地時，應認其共有關係分別存在於每宗土地之
    上，除經全體共有人同意外，法院為分割時，尚不能任意予
    以合併為一共有物，視作一所有權而予分割，此乃一物一權
    原則之當然解釋。查系爭1521、1525地號土地之共有人均為
    兩造及應有部分各為1/2 ；系爭1523地號土地之所有人為原
    告，業如前述，雖其共有人及應有部分比例並不相同，惟全
    體共有人均同意合併分割系爭土地，是如仍將系爭土地視為
    數筆土地各別分割，即與共有人之原意不合，且有害於共有
    人之利益，揆諸前開說明，自應准許將系爭土地合併為一共
    有物予以分割。
  (二)系爭土地適當之分割方案為何？
  1.「共有物之分割，依共有人協議之方法行之。」、「分割之
    方法不能協議決定，或於協議決定後因消滅時效完成經共有
    人拒絕履行者，法院得因任何共有人之請求，命為下列之分
    配：一、以原物分配於各共有人。但各共有人均受原物之分
    配顯有困難者，得將原物分配於部分共有人。二、原物分配
    顯有困難時，得變賣共有物，以價金分配於各共有人；或以
    原物之一部分分配於各共有人，他部分變賣，以價金分配於
    各共有人。」、「以原物為分配時，因共有人之利益或其他
    必要情形，得就共有物之一部分仍維持共有。」，民法第82
    4 條第1 、2 、4 項分別定有明文。次按「共有人因共有物
    分割之方法不能協議決定，而提起請求分割共有物之訴，應
    由法院依民法第824 條命為適當之分配，不受任何共有人主
    張之拘束，即不得以原告所主張分割方法之不當，遽為駁回
    分割共有物之訴之判決。」、「按分割共有物，以消滅共有
    關係為目的。法院裁判分割共有土地時，除因該土地內部分
    土地之使用目的不能分割（如為道路）或部分共有人仍願維
    持其共有關係，應就該部分土地不予分割或准該部分共有人
    成立新共有關係外，應將土地分配於各共有人單獨所有。」
    、「查分割共有物固不受分管契約之拘束，惟儘量依各共有
    人使用現狀定分割方法，以維持現狀，減少共有人所受損害
    ，當不失為裁判分割斟酌之一種原則。」、「按定共有物分
    割之方法，固可由法院自由裁量，但仍應斟酌各共有人之意
    願、共有物之性質、價格、分割前之使用狀態、經濟效用、
    分得部分之利用價值及全體共有人之利益等有關情狀，定一
    適當公平之方法以為分割。」，最高法院49年台上字第2569
    號、69年台上字第1831號判例、82年度台上字第1990號及96
    年度台上字第108 號分別著有判例及判決要旨可資參照。
  2.查系爭土地呈長方形狀，其北側面臨高雄市○○區○○路2
    段，西側面臨高雄市林園區○○○路，均可為通行，東側及
    南側，均無道路可對外通行，其上現無建物而為空地，業經
    本院會同高雄市大寮區地政事務所人員到場勘驗屬實，並有
    勘驗筆錄、照片等件在卷可稽（見本院卷第48-50  、52-56
    頁），本院審酌如附圖一所示A 、B 部分，其北側均面臨沿
    海路2 段，對外通行均無虞，且均呈長方形狀，較符土地使
    用之完整性。至被告所提出之分割方案即如附圖二、三，均
    係希冀其分得之B 部分均面臨沿海路2 段，其中附圖2 所示
    B 部分係面臨沿海路2 段及林園南路之三角地，然該2 方案
    將使原告分得之部分呈L 形狀，不利原告使用土地之完整性
    ，殊非妥適。併考量兩造各自應有部分之比例，認系爭土地
    之分割方法以如附圖一所示之方式較符分割後之個別及整體
    利用價值，且亦較符土地利用之經濟原則，爰定其分割方法
    如主文第1 項所示。
  (三)系爭土地分割後，各共有人間應否互為找補金額？
  1.按「以原物為分配時，如共有人中有未受分配，或不能按其
    應有部分受分配者，得以金錢補償之。」，民法第824 條第
    2 項第2 款後段定有明文。次按「關於共有物之分割，如依
    原物之數量按其應有部分之比例分配，價值顯不相當者，依
    其價值按其應有部分比例分配，仍不失為以原物分配於各共
    有人，否則不顧慮經濟上之價值，一概按其應有部分核算之
    原物數量分配者，將顯失公平，惟依其價值按應有部分比例
    分配原物，如有害經濟上之利用價值者，應認有民法第824
    條第3 項之共有人中有不能按其應有部分受分配之情形，得
    以金錢補償之。」，最高法院63年台上字第2680號著有判例
    意旨可資參照。
  2.經查，兩造於系爭土地經採用如附圖一所示之分割方法後所
    分別取得之土地，兩造固均按其應有部分各分得A 、B 部分
    ，然原告所分得之A 部分係面臨沿海路2 段及林園南路之三
    角地，被告所分得之B 部分僅面臨沿海路2 段，足認兩造各
    自分得部分之臨路情形、發展潛力等均不相同，是兩造各自
    所分得土地之經濟效益及其價值既有差別，即有不能按其應
    有部分受分配情形，揆諸上開說明，自有以金錢補償之必要
    。而其價值經本院囑託大有國際不動產估價師事務所為鑑定
    結果，認原告應付補償263,624  元，被告應受補償263,624
    元，有該事務所100 年4 月27日（100 ）大有估字第081 號
    函及所附估價報告書1 份可稽。而鑑定人係參酌鄰近土地價
    值，並審酌里鄰環境、交通情況、公共設施、發展潛力、面
    積大小、地形地勢、臨路之寬度、深度、情況，及使用效益
    等影響價格之因素，逐筆試算本判決如附圖一所示之分割方
    案之各土地價值，是上開鑑定人據以鑑定之參酌數據明確，
    其鑑定亦無何違反技術法規或與經驗法則相違背之情事等其
    他一切情狀，堪認上開鑑定結果可資採憑，故而參酌上開鑑
    定結果，並兩造就系爭土地之應有部分等情，爰判決如主文
    第2 項所示。
五、綜上所述，本件原告依民法第823 條及第824 條規定，請求
    分割系爭土地，為有理由。本院並斟酌系爭土地之使用狀況
    及經濟利益等情事，而判決如主文第1 、2 項所示之分割方
    案。
六、末按，分割共有物本質上並無訟爭性，由本院斟酌何種分割
    方案較能增進共有物之經濟效益，並兼顧兩造之利益，以決
    定適當之分割方法，故兩造本可互換地位，由任一共有人起
    訴請求分割，均無不可，實質上並無所謂何造勝訴敗訴之問
    題，故本件訴訟費用應由兩造按如主文第3 項所示比例分擔
    ，始屬公允。
七、據上論結，本件原告之訴為有理由，依民事訴訟法第80 條
    之1，判決如主文。
中    華    民    國   100    年    5     月    19    日
                    民事鳳山分庭法  官  何悅芳
以上正本係照原本作成。
如對本判決上訴，須於判決送達後20日內向本院提出上訴狀。如
委任律師提起上訴者，應一併繳納上訴審裁判費。
中    華    民    國   100    年    5     月    19    日
                                書記官  陳俐嫺